【裁判字號】    93,自,46
【裁判日期】    950127
【裁判案由】    妨害秘密罪
【裁判全文】
臺灣士林地方法院刑事判決                93年度自字第46號
自  訴  人  聯發紡織纖維股份有限公司
代  表  人  丁○○
自訴代理人  邱國旺律師
            林建平律師
被      告  戊○○
上列被告因妨害秘密罪案件，經自訴人提起自訴，本院判決如下
：
    主  文
戊○○無罪。
    理  由
一、自訴意旨略以：被告戊○○於民國90年3 月16日起受僱於自
    訴人公司擔任業務員之初，即簽署「保密切結書」（自證一
    ），切結其於任職期間因職務、工作所獲得知悉或持有公司
    之技術、營業秘密或其他智慧財產權等應嚴加保密，絕對不
    作任何未授權之使用或洩密，離職後亦同。嗣被告升任為「
    業務部銷售課長」乙職，於職務上掌有公司之產品規格、客
    戶資料、業務管理等營業秘密，係依契約有守因業務知悉或
    持有工商秘密義務之人，詎被告於92年11月19日提出「離職
    申請書」擬自公司離職後，竟意圖為自己不法之所有，利用
    職務上操作公司電腦之機會，未經公司允許擅自以由其在公
    司之員工內部信箱（larry@lanfa.com.tw）逕行E-Mial到其
    個人外部信箱（larry609@ms59.hinet.net）之 方法，於附
    表編號1 至編號4 所示時間，分別竊取自訴人公司附表編號
    1 至編號4 所示之營業秘密，供其於其他公司任職時洩漏使
    用，致自訴人公司之營業秘密洩漏至公司之外。案經自訴人
    公司「資訊室主管」甲○○於92年12月25日上午10時8 分許
    發現，由公司所設置之防火牆『Xtracer 』系統進行郵件攔
    截，始查悉被告附表編號1 至編號4 之犯行。自訴人公司緊
    急於當日上午10時20分召開緊急會議，被告當場坦承上揭犯
    行。又被告現任職於億世實業有限公司（以下簡稱：億世公
    司）擔任與自訴人公司同類商品之業務，被告所竊取如附表
    所示之營業秘密，當已洩露予自訴人公司以外之人，因認被
    告涉有刑法第317 條之妨害工商秘密罪。又其利用電腦為之
    ，亦構成刑法第318 條之1 、第318 條之2 利用電腦妨害秘
    密罪、刑法第359 條之無故取得他人電磁記錄罪。
二、按被告未經審判證明有罪確定前，推定其為無罪；犯罪事實
    應依證據認定之，無證據不得認定犯罪事實，刑事訴訟法第
    154 條定有明文。又不能證明被告犯行者，應諭知無罪之判
    決，刑事訴訟法第301 條第1 項亦定有明文。自訴人就被告
    犯罪事實，應負舉證責任，並指出證明之方法，即自訴人對
    於起訴之犯罪事實，負有提出證據及說服之實質舉證責任；
    倘其所提出之證據，不足為被告有罪之積極證明，或其闡明
    之證明方法，無從說服法官以形成被告有罪之心證，基於無
    罪推定之原則，自應為被告無罪判決之諭知。
三、自訴人認被告涉犯刑法第317 條，第318 條之1 、第318 條
    之2 利用電腦妨害工商秘密罪，以及第359 條之無故取得他
    人電磁記錄罪，無非係以下列各情為其主要論據：
(一)自訴人確有將附表所示，原儲存於自訴人公司客戶銷售電腦
    資料內之電腦檔案，自員工內部電子郵件信郵寄予自己之外
    部信箱之行為。
(二)附表所示自訴人公司電腦檔案設有保密管制措施，員工須有
    帳號、密碼及配發之識別卡始得進入電腦系統，且自訴人員
    工亦均須另經聲請，始得寄發電子郵件至自訴人公司外部。
(三)被告於92年12月31日離職後，自訴人公司93年度業績衰退12
    ％；94年度自訴人公司業績則衰退74％，明顯有業務移轉至
    被告嗣後任職之億世公司之情形，自訴人公司與億世公司之
    間又有同業競爭關係，可以推認被告當已洩漏自證3 至自證
    6 自訴人公司之工商秘密。
四、訊據被告戊○○固坦承其確有附表所示，以自訴人公司員工
    內部信箱（larry@lanfa.com.tw）寄送附表各編號所示之電
    子檔案至其個人外部信箱（larry609@ms59.hinet.net）之
    事實，惟堅決否認有何妨害秘密或無故取得他人電腦電磁紀
    錄之犯行，辯稱：(1)附表各編號所示之電子檔案，並非公司
    之檔案資料，而係伊於任職期間，自己為便於工作、拜訪客
    戶，自己建檔、整理所得之資料；且伊係在任職自訴人公司
    期間，依公司規定使用電腦系統，並無竊取公司營業秘密之
    情事，也未將前開資料洩漏予他人，只有以電子郵件寄給自
    己；(2)伊後來任職的億世有限公司主要係向自訴人公司購買
    原料製造生產之用，2 者屬於上下游產業關係，並無同業競
    爭關係，伊持有附表各編號所示之資訊，並無對於自訴人公
    司肇生損害之可能等語。
五、本院查：
(一)被告戊○○於90年3 月16日起即受僱於自訴人公司擔任業務
    員，嗣於91年11月29日簽訂「保密切結書」，切結「於任職
    期間因職務、工作所獲得知悉或持有公司本身及相關企業、
    策略聯盟企業之技術資料、營業秘密或其他智慧財產權等（
    包含公司以前、現在及將來與第三人約定保密之技術資料）
    應嚴加保密，絕對不作任何未授權之使用或洩密，離職後亦
    同」，嗣被告於92年11月19日申請於92年12月31日離職，卻
    於92年12月31日離職前，分別於附表所示時間，分別將附表
    所示數位檔案以電子郵件方式，自其公司之員工內部信箱（
    larry@lanfa.com.tw）逕行以電子郵件寄送到其個人外部信
    箱（larry609@ms59.hinet.net）等 情，已據被告坦承不諱
    ，復有保密切結書1 紙、自證3 至自證6 之電腦檔案資料內
    容列印紙本影本附卷可稽，又經證人即自訴人公司資訊電腦
    部經理甲○○結證在卷（94年12月29日審判筆錄第3 頁至第
    6 頁參照），此部分之事實堪予認定。惟刑法第317 條、第
    318 條之1 暨同法318 條之2 等罪，均以「秘密」為保護客
    體，且以「洩漏」行為為其構成要件；刑法第359 條則以無
    故取得他人電腦電磁紀錄已致他人實際受有損害為必要，茲
    就被告被訴刑法第317 條、第318 條之1 暨318 條之2 利用
    電腦妨害工商秘密罪部分，以及刑法第359 條之無故取得他
    人電磁記錄罪部分，其構成要件該當性分別審究之。
(二)被訴刑法第317 條、第318 條之1 暨第318 條之2 利用電腦
    妨害工商秘密罪部分：
  1.刑法第317 條、第318 條之1 暨同法第318 條之2 既均以「
    秘密」為保護之客體，自應就附表編號1 至編號4 之資訊是
    否該當「『自訴人公司』之『秘密』」先為審究。前引各該
    條文之「秘密」，固未據刑法詳為定義，似僅以「不公開性
    」為其要件；惟按營業秘密法第2 條已就營業秘密定義綦詳
    ，所謂「營業秘密」係指：「方法、技術、製程、配方、程
    式、設計或其他可用於生產、銷售或經營之資訊，而符合
    非一般涉及該類資訊之人所知者、因其秘密性而具有實際
    或潛在之經濟價值者、所有人已採取合理之保密措施者」
    。本院審酌營業秘密法僅就侵害營業秘密之行為課予民事責
    任（營業秘密法第11條、第12條分別參照），本於刑法之最
    後手段性，刑法第317 條、第318 條之1 暨同法第318 條之
    2 所謂之「工商秘密」或「秘密」，至少亦須具備上開要件
    ，始足當之。從而，刑法第317 條所定之「工商秘密」，第
    318 條之1 暨同法第318 條之2 所定之「秘密」，亦重在經
    濟效益之保護，仍須在客觀上具有不公開性，非該行業所熟
    知或習見之資訊或者技術，且具有一定經濟價值，始足當之
    ，客觀上並非僅以「不公開性」為要件，亦不以營業人主觀
    上認為秘密為認定之唯一標準。
  2.經查：
  (1)附表編號1 至編號4 之資訊當中，第3 、4 屆纖禧聯誼會會
    員通訊錄本非自訴人公司之資訊（證人甲○○94年12 月29
    日審判筆錄第5 頁參照），遑論自訴人之工商秘密。
  (2)至附表「編號1 之『超細纖維』說明檔」僅屬產品一般特性
    說明，無涉製造、生產之資訊，更未涉及生產機密，亦據證
    人乙○○證述在卷（本院94年12月29日審判筆錄第16頁參照
    ），被告並且辯稱此一「超細纖維」之產品特性及說明，在
    紡織業界屬於公知事實，多家紡織公司包括遠東、力麗、南
    亞等公司均有生產，核與證人丙○○所證相符（本院95年1
    月17日審判筆錄第6 頁參照），此部分又未據自訴人另為舉
    證，證明該資訊確非一般涉及該類資訊之人所知者，自應為
    有利被告之認定。
  (3)再附表「編號2 之春節聯絡表」係自訴人公司所有員工公
    知之資訊，業據證人乙○○證述在卷（本院94年12月29日審
    判筆錄第6 頁第14頁、第15頁分別參照），自訴人公司並未
    特別採取保密措施，亦未據自訴人舉證證明有何經濟價值，
    亦與「工商秘密」、「秘密」之定義不符。
  (4)另附表「編號2 之至」俱屬自訴人公司往來客戶名單，
    所蒐集之資料包括客戶名稱、負責業務人員、電子郵件位址
    、聯絡電話等資料類別。惟按「客戶名單」並非均當然屬營
    業秘密，而必須綜合考慮該產業之特質、客戶名單資料是否
    易於公開場合蒐集、取得，以及自訴人公司為該份客戶名單
    之建立所投入之時間、勞力、費用，或者是否經過複雜之蒐
    集過程、對於雇用人是否具有何競爭上之利益等節，以為決
    定。本院審酌附表編號2 至之客戶名單，除「客戶名稱
    」、「地址」之資訊外，尚還註明各該客戶內部不同業務類
    別人員之聯絡方式（詳見自證4 客戶名單之「Remark」欄）
    ，且分門別類進行編輯整理，並非全屬外界易於取得之資訊
    。況查，經系統化整理之客戶名單，本有助於公司業務行銷
    ，促進成交機會，自具相當之潛在經濟價值，此部分之資訊
    又據自訴人公司舉證證明採取合理之保密措施，堪認屬於「
    秘密」無訛。被告固又辯稱上開客戶名單係伊業務上所需而
    自行整理，與自訴人公司檔存資料格式不符等語，此節固核
    與證人乙○○、甲○○所證相符，惟「資訊」本非有體物，
    其倘屬「秘密」，並不因被告取得資訊後自為重製、編輯，
    而變異或喪失其本質，是上開客戶名單之資訊係被告於任職
    自訴人公司期間因負責自訴人公司業務而取得，自無以上開
    資訊格式係被告重製或編輯，即得據為有利被告之認定，至
    為灼然。
  (5)又細閱附表編號3 、編號4 之資訊，其內除「格式」以外，
    尚涉及自訴人公司與個別往來客戶之具體交易條件以及出貨
    紀錄，雖屬被告任職於自訴人公司期間所參與之交易（證人
    乙○○本院94年12月29日審判筆錄第15頁參照），惟因該資
    訊已涉及特定交易條件，倘易讓其他交易對手知悉，對於自
    訴人公司定價策略確有影響，確具潛在經濟價值，復經自訴
    人採取合理保密措施，並非一般人均得易於知悉，已據證人
    甲○○、乙○○結證在卷，堪認確屬「秘密」無訛。
  3.惟查，刑法第317 條、第318 條之1 所指之「洩漏」行為，
    必行為人已將「秘密」洩漏予他人得悉為必要，倘行為人僅
    就原已持有之他人未經公開之資訊予以移置他處，而未使他
    人得悉，則不致成罪。卷查：
  (1)自訴人就被告是否確有「洩漏」犯行之待證事實，僅得證明
    至被告將有關資訊以電子郵件方法，自員工內部信箱郵寄至
    其外部信箱，即有關資訊仍在被告持有之中，不能認定被告
    有何「洩漏」行為。
  (2)自訴人固又證人乙○○證稱：被告於92年12月31日離職以後
    任職與自訴人公司相關業務別之億世公司，又自訴人公司對
    於相關客戶之業績量逐年遞減，其中93年度減少12% ，94年
    度遞減74% （詳如自證9 【附本院卷】，證人乙○○本院94
    年12月29日審判筆錄第13頁參照），據以推論被告確有洩漏
    秘密情事，始有上開業務移轉之情形。惟查：
  被告現所任職之億世公司，所營事業項目、事業經營規模，
    與自訴人公司固於「布疋批發」乙項重疊（卷附93年10月8
    日台北市政府府建商字第09320868200 號函暨檢附之億世實
    業有限公司登記案卷參照）。惟自訴人公司主要營業重點項
    目係在加工紗之買賣及貿易，億世公司之主要營業項目則在
    布疋批發買賣，係買入原料紗，製成布疋賣出，兩者仍有差
    異，即非同業競爭關係。再者，自訴人上開所指所謂「業務
    移轉」之推論，應以自訴人公司之客戶直接移轉至被告現任
    職之億世公司為必要，僅以自訴人公司客戶訂單量於被告離
    職後減少，至多僅得證明自訴人公司業績衰退，本不足以證
    明「業務移轉」之間接事實，遑論藉以佐證被告洩漏秘密之
    待證事實。況查，自訴人公司之客戶，億世公司亦乏機會與
    之交易，已據證人即被告現在任職之億世公司負責人丙○○
    到庭結證在卷（本院95年1 月17日審判筆錄第6 頁參照），
    其亦具體結證稱：伊從未見過自證3 至自證6 之資料。伊原
    本即因業務往來與原任職自訴人公司之被告有所接觸，係因
    被告溝通及外語能力良好，始自93年5 月間起聘僱被告至億
    世公司負責業務部門，主要處理國外客戶聯繫事宜，被告並
    沒有為億世公司帶來新客戶，也無介紹國外廠商與億世公司
    交易；至自證9 所示各編號公司當中（公司名稱及有關之營
    業額統計數字均詳卷），編號2 之公司、編號77之公司均與
    自訴人公司同為億世公司之原料上游廠商；至編號41之公司
    、編號72之公司、編號73之公司均係億世公司之代工廠商；
    編號31之公司則是向億世公司買布疋外銷（本院95年1 月17
    日審判筆錄第4 頁參照）。核證人丙○○係在偽證重典之心
    理壓力下具結作證，所證內容均得以經相當之調查即得以查
    核其真偽，衡情當無任意為迴護員工而為虛偽證述之理，是
    其所證當堪採取。從而，自證9 表列之自訴人公司之交易往
    來對象，與億世公司同時亦有交易往來者，已屬少數；其中
    與自訴人公司、億世公司均同有布疋買賣之交易關係者，又
    僅編號31之公司，惟亦無證據可以證明該編號31公司存有自
    訴人所指業務移轉之現象，足見被告所辯：億世公司與自訴
    人公司是上下游廠商之關係等節，確係實情，自訴人有關業
    務移轉之推論以及立證與實情不符，自不能執證人乙○○上
    開證詞而為不利被告之認定。
  再者，自訴人公司業績衰退、訂單減少之原因容有多端，或
    係因紡織業界整體景氣不佳所致（證人丙○○本院95年1 月
    17日審判筆錄第5 頁參照），或係因自訴人公司本身其他之
    原因所導致，本不能以業績衰退之事實即遽而推論係因被告
    離職，甚至被告洩漏秘密之事實，其理至明。況且，證人乙○○亦證稱：「（問：你剛剛說預售發票交易條件之洩漏，
    足以導致公司交易條件變差，有何具體佐證可以證明自訴人
    公司何筆交易有因此受影響或交易條件變差？）我沒有辦法
    提出，但是因為客戶可能因此不跟公司買，跟別家公司買，
    並沒有例證可以證明交易對象持預售發票之交易條件來向自
    訴人公司洽談殺價」（本院94年12月29日審判筆錄第16頁參
    照），足見亦無積極證據可以佐證被告有何洩漏附表編號3
    、編號4 預售發票所載具體交易條件之情事。
  (3)綜上，附表編號1 至編號4 當中，除附表編號2 之至、
    編號3 、編號4 屬於刑法第317 條、第318 條之1 暨同法第
    318 條之2 之「秘密」外，其餘均非「秘密」；況依卷存證
    據又無從認定被告有何「洩漏」犯行，自不能遽論被告刑法
    第317 條、第318 條之1 暨第318 條之2 之妨害秘密罪。
(三)被訴刑法第359 條之無故取得他人電磁記錄罪部分：
  1.刑法第359 條之妨害電腦使用罪，係以行為人「無故取得、
    刪除或變更他人電腦或其相關設備之電磁紀錄，致生損害於
    公眾或他人」為其構成要件，倘僅有致生損害於公眾或他人
    之虞，尚不足以成罪。
  2.經查，被告固將業務上知悉、原於自訴人公司以相當之保密
    措施管領之如附表編號1 至編號4 所示之電腦電磁紀錄，以
    電子郵件方式郵寄至自己外部電子郵件信箱，即未經自訴人
    之同意而於自訴人公司之外，另取得上開電磁記錄之持有、
    管領，惟被告所為尚不致使公眾受有損害，至為明確；至被
    告所為是否因此致自訴人公司受有損害乙節，自訴人僅以被
    告離職後改至億世有限公司擔任同類產品業務工作之事實，
    以及自證9 所示與自訴人公司交易往來之客戶，其93年度訂
    單及營業額即較92年度減少12％；94年度與93年度相比較，
    又遞減74％，據此推認被告所為已致自訴人公司受有損害云
    云。惟上開自訴人公司92年、93年度業績逐步衰退之事實，
    固據證人乙○○證述在卷（本院94年12月29日審判筆錄第11
    頁參照），惟尚不足以證明自訴人所受損害係因被告上開行
    為所致，俱如前述，此外，又無其他證據證明自訴人公司受
    何損害，因認不能論處被告刑法第359 條之罪。
六、至自訴人公司另認被告涉犯刑法第320 條第1 項之普通竊盜
    罪嫌云云，亦據被告堅決否認。且查，自訴人所指被告竊取
    之客體既係附表編號1 至編號4 所示之「電磁記錄」，即與
    刑法第320 條第1 項之「動產」，或刑法第323 條得以動產
    論之「其他能量」有間，自不該當刑法第320 條第1 項之竊
    盜罪構成要件；此外，又查無其他積極證據可以佐證自訴人
    公司所指被告之竊盜犯行，自訴意旨認被告另涉刑法第320
    條第1 項之竊盜罪嫌，即屬無據，此亦已據自訴人具狀陳明
    自訴狀所指被告另涉竊盜罪嫌云云，係屬誤載（本院94年10
    月4 日準備程序庭呈刑事自訴補充理由狀參照），附此敘明
    。
七、綜上所述，被告固於附表所示時間，分別自其公司內部員工
    電子郵件信箱（larry@lanfa.com.tw）以電子郵件方式寄送
    附表所示電腦檔案至自己之外部電子郵件信箱（larry609@m
    s5 9.hinet.net），然依卷存證據不能遽論被告刑法第317
    條、第318 條之1 暨同法第318 條之2 之以電腦妨害工商秘
    密罪，以及刑法第359 條之無故取得他人電磁記錄罪。此外
    ，復查無其他積極事證可認被告犯罪，揆之前引說明，即應
    為無罪之諭知。
據上論斷，應依刑事訴訟法第343 條、第301 條第1 項，判決如
主文。
中    華    民    國    95    年    1     月    27    日
                  刑事第六庭審判長法  官  李育仁
                                  法  官  黃潔茹
                                  法  官  許辰舟
以上正本證明與原本無異。
如不服本判決，應於判決送達後10日內，向本院提出上訴狀。
                                  書記官  洪忠改
中    華    民    國    95    年    1     月    27    日
附表：紀年均為【民國】
┌──┬───────┬──────────────┬────┐
│編號│時       間   │     檔案名稱及內容要旨     │證據編號│
├──┼───────┼──────────────┼────┤
│1   │92年12月16日  │「超細纖維」電腦檔案資料1份 │ 自證3  │
│    │上午11時26分  │，係該產品特性及用途之說名檔│        │
├──┼───────┼──────────────┼────┤
│2   │92年12月17日  │自訴人公司內部員工聯絡通訊│ 自證4  │
│    │上午9 時51分  │表                          │        │
│    │              ├──────────────┤        │
│    │              │自訴人公司巴西客戶資料    │        │
│    │              ├──────────────┤        │
│    │              │自訴人公司歐洲客戶資料    │        │
│    │              ├──────────────┤        │
│    │              │自訴人公司韓國客戶資料    │        │
│    │              ├──────────────┤        │
│    │              │自訴人公司內銷客戶群詳細資│        │
│    │              │料表                        │        │
│    │              ├──────────────┤        │
│    │              │自訴人公司香港大陸地區客戶│        │
│    │              │資料表                      │        │
│    │              ├──────────────┤        │
│    │              │自訴人公司銷售之國內貿易商│        │
│    │              │資料表                      │        │
│    │              ├──────────────┤        │
│    │              │纖禧聯誼會通訊錄          │        │
├──┼───────┼──────────────┼────┤
│3   │92年12月18日  │「PROFORMA INVOICE」電腦檔案│ 自證5  │
│    │上午11時53分  │資料3 份                    │        │
├──┼───────┼──────────────┼────┤
│4   │92年12月25日  │自訴人公司「外銷客戶POLONTEX│ 自證6  │
│    │上午9 時28分  │L/C交易資料表1份            │        │
└──┴───────┴──────────────┴────┘


司法院資訊處製作；財團法人民間司法改革基金會備份。
